臺灣高雄地方法院民事判決　　　　　　　99年度訴字第1844號
原　　　告　鄭天爵
訴訟代理人　蔡錫欽律師
複　代理人　陳永祥律師
被　　　告　財團法人高雄市大港保安宮
法定代理人　嚴榮源
訴訟代理人　陳妙泉律師
複　代理人　丁士洲
上列當事人間請求拆屋還地事件，本院於民國100年7月19日言詞
辯論終結，判決如下：
    主      文
被告應將坐落高雄市○○區○○段七小段六八七之一地號土地上
如附圖所示A 部分之建物拆除，將該部分土地返還原告及共有人
全體。
訴訟費用由被告負擔。
本判決於原告以新臺幣肆拾壹萬陸仟元供擔保後得假執行，被告
如以新臺幣壹佰貳拾肆萬捌仟元為原告預供擔保，得免為假執行
。
    事實及理由
一、原告主張：伊與訴外人張簡郭美奈斯、郭貞德、郭承啟、郭
    承益、郭以斯帖、郭利百加共有坐落高雄市○○區○○段7
    小段687 之1 地號土地（下稱系爭土地），被告並無占有系
    爭土地之法律上權源，詎被告具有事實處分權坐落於相鄰之
    同段689 之3 地號土地上之「保安宮」（門牌號碼：高雄市
    三民區○○○路325 巷16號，下稱系爭建物），占用系爭土
    地如附圖所示A 部分（面積26平方公尺）。被告無權占有系
    爭土地，妨害原告及共有人全體就系爭土地之所有權，為此
    依民法第767 條、第821 條之規定，提起本訴，並聲明：(一)
    被告應將系爭土地上如附圖所示A 部分之建物拆除，將該部
    分土地返還原告及共有人全體。(二)願供擔保，聲請宣告假執
    行。
二、被告則以：系爭建物興建於西元1751年（清乾隆16年），占
    有系爭土地迄今已逾250 年，原告係於民國79年始取得系爭
    土地，要難謂被告係無權占有。系爭建物已有超過250 年以
    上之歷史，具有古蹟或歷史建築之價值，在文化上顯有其重
    要地位，系爭建物從未曾增建，僅外觀曾經修繕，附圖所示
    A 部分之建物係原有之建物，並非嗣後增建部分等語為辯，
    並聲明：(一)原告之訴駁回。(二)如受不利判決，願供擔保，聲
    請宣告免為假執行。
三、兩造不爭執事實：
  (一)原告於79年4 月17日以分割繼承為原因登記為系爭土地之所
    有權人（權利範圍2 分之1 ），與張簡郭美奈斯、郭貞德、
    郭承啟、郭承益、郭以斯帖、郭利百加共有系爭土地。
  (二)系爭建物係一未保存登記之建物，占用系爭土地如附圖所示
    A 部分（面積26平方公尺），被告就系爭建物有事實上處分
    權。
  (三)系爭建物並非經高雄市政府登錄公告之古蹟或歷史建築。
四、本件爭點：被告就系爭建物占用系爭土地如附圖所示A 部分
    ，有無法律上權源？原告能否請求被告拆除該部分建物，並
    將土地返還原告及共有人全體？
五、得心證理由：
  (一)按當事人主張有利於己之事實者，就其事實有舉證責任，民
    事訴訟法第277 條前段定有明文。次按所有人對於無權占有
    或侵奪其所有物者，得請求返還之，對於妨害其所有權者，
    得請求除去之；各共有人對於第三人，得就共有物之全部為
    本於所有權之請求。但回復共有物之請求，僅得為共有人全
    體之利益為之，民法第767 條前段、中段、第821 條分別定
    有明文；而以無權占有為原因，請求返還所有物之訴，被告
    倘係以「非無權占有」資為抗辯者，原告就被告無權占有之
    事實，並不負舉證責任。換言之，被告應就其取得占有係有
    正當權源之事實，盡舉證之責。
  (二)原告主張系爭土地為伊與張簡郭美奈斯、郭貞德、郭承啟、
    郭承益、郭以斯帖、郭利百加共有，被告具有事實上處分權
    之系爭建物，占用系爭土地如附圖所示A 部分（面積26平方
    公尺）之事實，已為兩造所不爭執，並有土地登記第二類謄
    本在卷可稽（本院卷第7 至9 頁），且經本院會同兩造及地
    政人員到場勘測無誤，有勘驗筆錄、照片及土地複丈成果圖
    附卷足稽（本院卷第72至74、76至83頁），堪信為真。被告
    以其並非無權占用系爭土地等語為辯，依前述說明，自應舉
    證證明之。
  (三)被告雖以系爭建物興建於西元1751年（清乾隆16年），占有
    系爭土地迄今已逾250 年，原告係於79年始取得系爭土地，
    要難謂被告係無權占有等語為辯，並提出書籍資料、照片為
    憑。依被告提出之書籍資料、照片，雖可知系爭建物之歷史
    沿革，然仍無法證明被告就系爭建物如附圖所示A 部分，有
    占有系爭土地之法律上權源，被告抗辯其並非無權占有，自
    無可採。
  (四)被告固另謂系爭建物已有超過250 年以上之歷史，具有古蹟
    或歷史建築之價值，在文化上顯有其重要地位，系爭建物從
    未曾增建，僅外觀曾經修繕，附圖所示A 部分係原有之建物
    ，並非嗣後增建部分等語為辯，然系爭建物並非經公告登錄
    之古蹟或歷史建築，此為兩造所不爭執之事實，並有高雄市
    政府民政局100 年2 月14日高市四維民政宗字第1000002764
    號函在卷可稽（本院卷第96頁），且系爭建物於10年間起設
    立稅籍時，總面積為187.1 平方公尺，嗣後另有增建面積，
    亦經高雄市西區稅捐稽徵處三民分處100 年4 月25日高市西
    稽三房字第1008613623號函覆明確（本院卷第140 頁），對
    照被告提出系爭建物於28年間之照片，就附圖所示A 部分而
    言，外觀確有不同，附圖所示A 部分之空間作為客廳休憩之
    用，與保安宮祀奉神明空間之區隔，恰為系爭土地及相鄰之
    同段689 之3 地號土地之地界線，另有高雄市政府地政局三
    民地政事務所100 年3 月10日高市地民測字第1000002246號
    函在卷可稽（本院卷第109 至113 頁），是以，被告抗辯附
    圖所示A 部分係原有建物，並非增建部分，尚難採信。被告
    未能證明附圖所示A 部分係興建於西元1751年（清乾隆16年
    ）之建築而有文化資產之價值，則原告請求被告拆除附圖所
    示A 部分之建物，自不能謂有損及公益之情事。
  (五)綜上，原告主張被告無權占有系爭土地如附圖所示A 部分，
    應堪認定。原告請求被告將系爭土地上如附圖所示A 部分之
    建物拆除，並將該部分土地返還原告及共有人全體，核屬有
    據，應予准許。
六、綜上所述，原告依據民法第767 條、第821 條之規定，請求
    被告將系爭土地上如附圖所示A 部分之建物拆除，並將該部
    分土地返還原告及共有人全體，為有理由，應予准許。
七、兩造均陳明，願供擔保，分別聲請宣告假執行、免為假執行
    ，經核均無不合，爰酌定相當擔保金額，宣告之。
八、綜上所述，本件原告之訴為有理由，依民事訴訟法第78條、
    第390條第2項、第392條第2項，判決如主文。
中    華    民    國  100     年    8     月    3     日
                  民事第三庭    法  官  陳宛榆
以上正本係照原本作成。
如對本判決上訴，須於判決送達後20日內向本院提出上訴狀。如
委任律師提起上訴者，應一併繳納上訴審裁判費。
中    華    民    國  100     年    8     月    3     日
                                書記官  周耿瑩